【裁判字號】    94,重上更(三),206
【裁判日期】    951226
【裁判案由】    違反著作權法
【裁判全文】
臺灣高等法院刑事判決             94年度重上更(三)字第206號
上  訴  人  台灣台北地方法院檢察署檢察官
上  訴  人
即  被  告  乙○○
被      告  丙○○
上二人共同
選任辯護人  余淑杏律師
            王麗萍律師
            羅詩萍律師
上列上訴人因被告等違反著作權法等案件，不服台灣台北地方法
院89年度訴字第762號，中華民國91年11月11日第一審判決（起
訴案號：台灣台北地方法院檢察署88年度偵字第7965號、第2369
號）提起上訴，經判決後，由最高法院第三次發回更審，本院判
決如下：
    主  文
原判決關於乙○○部分撤銷。
乙○○無罪。
其他上訴駁回。
    理  由
一、公訴意旨略以：乙○○、丙○○係夫妻關係，二人自民國85
    年起即任職於禾普企業有限公司（下稱禾普公司），分別擔
    任企業部經理及管理部代表之工作，乙○○長期代表禾普公
    司駐美國加州經營業務，均係為禾普公司處理事務之人。竟
    意圖為自己不法之所有，乙○○及丙○○在未辦妥離職手續
    下，於87年3月間在台北市○○○路431號5樓另開設群克企
    業有限公司（下稱群克公司），從事與禾普公司同一性質之
    網路線測試器之生產，並重製禾普公司所創作之網路線測試
    器「面板」、「底板」、「積體電路佈局圖」為第一代產品
    （ＭＵＬＴＩ─ＮＥＴＷＯＲＫ  ＣＡＢＬＥ  ＴＥＳＴＥ
    Ｒ），自87年4月間出貨販賣給原係大普公司之美國客戶康
    波公司，禾普公司於87年7月、8月始查知上情，乙○○夫婦
    仍變更部分設計，繼續推出第二代、第三代之網路線測試器
    出售予康波公司，因認乙○○、丙○○涉犯刑法第342條第1
    項、著作權法第94條、第92條第2項之背信罪嫌暨違反著作
    權法之常業犯罪嫌。
二、公訴人所訴被告等背信部分，業據公訴人檢察官於原審審理
    時，當庭表示乙○○、丙○○不構成背信罪，對背信罪部分
    ，撤回起訴，經本院當庭播放錄音帶，記明筆錄在卷（見本
    院上更(一)字卷第52頁），故背信部分，不在審判之範圍，合
    先敘明。
三、按犯罪事實應依證據認定之，無證據不得認定其犯罪事實；
    又不能證明被告犯罪者，應諭知無罪之判決，刑事訴訟法第
    154條第2項、第301條第1項分別定有明文。事實之認定，應
    憑證據，如未能發現相當證據，或證據不足以證明，自不能
    以推測或擬制之方法，以為裁判基礎。認定犯罪事實所憑之
    證據，雖不以直接證據為限，間接證據亦包括在內；然而無
    論直接或間接證據，其為訴訟上之證明，須於通常一般之人
    均不致有所懷疑，而得確信其為真實之程度者，始得據以為
    有罪之認定，倘其證明尚未達到此一程度，而有合理之懷疑
    性存在，事實審法院復已就其心證上理由予以闡述，敘明其
    如何無從為有罪之確信，因而為無罪之判決，尚不得任意指
    為違法（最高法院40年台上字第86號、76年台上字第4986號
    判例意旨參照）。
四、訊之被告乙○○、丙○○均堅決否認有侵害告訴人禾普公司
    著作權之犯行，被告乙○○辯稱，告訴人所生產之網路測試
    器並非著作權保護範圍，且無原創性，並無著作權，且被告
    之群克公司所生產之網路測試器並未侵害禾普公司之著作權
    。告訴人所提出之證物指為被告之第一代產品，查非被告公
    司之物，自不得作為證據等語。被告丙○○辯稱，僅負責群
    克公司之文書工作，公司實際上業務由乙○○負責，伊並未
    參與行為，且不知情等語。而公訴人認乙○○、丙○○涉有
    違反著作權犯行，係以告訴代表人甲○○之指述，及為乙○
    ○代工之林良弘、邱萬福、陳弘茂及證人龔明峰、劉常智、
    張開興之證詞，復有購買群克公司仿冒網路線測試器之發票
    、生產第一代模具及財團法人台灣經濟發展研究院智慧財產
    所（以下簡稱經智所）、被告乙○○任職禾普公司之所得稅
    扣繳憑單、群克公司客戶送修之仿冒品照片及送修單等為其
    論據。
五、經查：
    經本院函請經濟部智慧財產局釋示，公訴人所起訴之網路測
    試器中之「面板」、「底板」、「積體電路佈局圖」是否受
    著作權保護，該局函覆稱：說明二之３之(1)：「受著作權保
    護之『電路圖』，不包括顯示半導體晶片（或積體電路）電
    路布局之圖形」、說明二之３(3)：「有關『網路測試器』面
    板上標示之『ＬＡＮ  ＴＥＳＴ  或ＮＥＴＷＯＲＫ  ＣＡ
    ＢＬＥ  ＴＥＳＴＥＲ或ＣＡＢＬＥ  ＴＥＳＴＥＲ』均係
    通用之名詞，依著作權法第9條第1項第3款規定，不得作為
    著作權之標的」、說明二之４之(4)：「所送『網路測試器』
    （硬體產品）不屬著作權法第3條第1項第1款所稱之著作，
    不受著作權法之保護」，有該局92年5月28日智著字第09200
    033500號函附卷可據（見本院卷第240頁至第244頁）。本院
    再於92年7月21日檢具被告乙○○所經營之群克公司生產之
    網路測試器及網路測試器「面板」、「底板」照片送請經濟
    部智慧財產局鑑定並釋示該等物件是否受著作權之保護，該
    局函稱：「所附照片所示之『面版』是否為著作一節，按前
    函被告提示附件第2頁所載被告面版上分別顯示之藍色及棕
    百橙色之兩種美術圖案，似屬美術著作，至於整體面板，不
    論係原、被告所提出，似均非著作。至有關『積體電路佈局
    』之圖形是否受著作權保護，本局92年5月26日（應係28日
    之誤載）智著字第09200033500號函（即係前函）說明二之
    三之(1)已有釋明」，有同局92年7月29日智著字第092000703
    30號函在卷可稽（見本院上訴字卷第291頁至第292頁）。本
    院復將告訴人所提出及查扣之網路測試器實物，送請經濟部
    智慧財產局鑑定，是否受作權之保護，仍覆稱：告訴人之「
    網路線測試器」、「面板」、「底板」等立體成品，尚不成
    為著作權法保護之著作，有同局93年6月1日智著字00000000
    000號函在卷可稽（見本院上更(一)卷第93頁）。另本院再函
    請經濟部智慧財產局釋示，據覆稱：查積體電路電路布局之
    概念，係由積體電路電路布局法予以保護，至積體電路電路
    布局圖係其電路布局之唯一表達方法，故積體電路電路布局
    圖自不受著作權法保護。又積體電路電路布局保護法所保護
    者非該電路布局之圖形，而係該圖形所揭示之電路布局本身
    。易言之，積體電路電路布局之圖形不受著作權法之保護，
    亦不受積體電路電路布局法之保護，有該局94年7月27 日智
    著字第09400059700號函在卷可稽（存更(二)審卷內）。則依
    主管機關之歷次函釋，告訴人禾普公司所製作「網路線測試
    器」、「面板」、「底板」、「積體電路布局圖」因均非著
    作，自不受著作權之保護。從而公訴人所訴被告乙○○、丙
    ○○行為，自無侵害告訴人著作權之可言，應不為罪，首應
    指明。
六、告訴人另主張其網路測試器之「電路圖」或「電路板圖」，
    是著作權保護之科技設計圖，檢察官起訴所列之面板、底板
    、積體電路布局圖僅屬例示，對「電路圖」或「電路板圖」
    侵害著作權，法院應予審判云云。惟被告未亦未侵害告訴人
    之電路圖或電路板圖，理由如下：
（一）經將告訴人禾普公司提出之451型、551型其所生產之網路
      測試器各1個、告訴人提出自稱係購自被告之群克公司仿4
      51型網路測試器第一代、第二代產品各1個、告訴人提出
      自稱係購自被告之551型網路測試器第一代、第二代產品
      各1個及將在被告群克公司搜索查獲扣案之網路測試器2個
      ，送請國立台灣大學與嚴慶齡工業發展基金會合設工業研
      究中心加以鑑定，認：「1.禾普451型與疑似仿品451型第
      一代之比較，其電路板圖之佈局完全相同，縱有部分線條
      略粗，及部分轉角弧度稍大，二電路板圖亦應屬實質相同
      ，可認定為重製。2.禾普451型與疑似仿品451型第二代之
      比較，其電路板圖完全不相同。3.禾普551型與疑似仿品
      551第一代之比較，其電路板圖之佈局完全相同，縱有部
      分線條粗細略異，及部分轉角弧度或轉繞稍不同，二電路
      板圖亦應屬實質相同，可認定為重製。4.禾普551型與疑
      似仿品551型第二代之比較，其電路板圖完全不相同。5.
      禾普551型與查扣群克疑似仿品551型之一相比較，其電路
      板圖完全不相同。6.禾普551型與查扣群克疑似仿品551型
      之二相比較，其電路板圖完全不相同。且第二代部分「無
      所謂改作，即無所謂衍生著作物之重製物情形」有該研究
      中心95年7月25日、9月28日，工研字第0950575、第09572
      4號函送之鑑定報告及說明在卷可查（鑑定報告外放）。
（二）本件在被告群克公司搜索查扣之網路測試器及起訴所謂被
      告生產之第二代網路測試器，均未侵害告訴人之著作權。
      唯一有爭議者，乃係告訴人提出自稱購自被告群克公司之
      第一代451型、551型網路測試器有重製行為。然被告堅決
      否認該產品為其公司所生產，而核告訴人雖提出購買該測
      試器之統一發票影本二張，然買受人、統一編號及日期均
      加以塗去，來源如何，已有存疑。自應調查何人所買、購
      買經過、所購買之物與扣案之物是否相符、其內之電路板
      有無更換。惟告訴人代理人陳稱當時購買該網路測試器之
      人員，已經找不到等語（見本院95年11月27日準備程序筆
      錄）。則告訴人所提出之所謂被告公司之第一代網路測試
      器，自不能證明為被告所產製之物。至告訴人主張勘驗該
      所謂購得之第一代網路測試器模具、外殼之面板、底板與
      被告之其他產品外殼之面板、底板相同，足以證明為被告
      公司產製之物云云。惟外殼之面板、底板相符，並不代表
      其內之電路板即屬原來之電路板。且外殼之面板、底板，
      並非著作權保護之客體，已如前述，不足採為不利被告之
      認定。本件鑑定不利於被告疑似仿品之第一代產品，其鑑
      定之客體，既有疑義，不能認屬被告產製之物，則縱有重
      製，亦不足為被告侵害著作權之證明。至於告訴人所提出
      其私人委託經智所之鑑定報告，並非依刑事訴訟法之規定
      ，由有搜索權之檢警人員，在被告之處所依法查扣之物品
      ，而係告訴人自第三人處取得，再單方委託經智所鑑定，
      經智所亦未確認該送交鑑定之物係被告所生產之物。被告
      已一再否認系爭鑑定標的為其所有，因此送交鑑定之結果
      ，已不足採信。另參以該經智所鑑定報告，以告訴人指稱
      為被告之產品上有「ＬＡＮ  ＴＥＳＴ」、「ＮＥＴＷＯ
      ＲＫ  ＣＡＢＬＥ  ＴＥＳＴＥＲ」、「ＣＡＢＬＥ  Ｔ
      ＥＳＴＥＲ」，與告訴人產品上所標示者相同，而認構成
      侵害著作權云云。惟該文字係網路測試器於英文中之通用
      語、慣用名稱，並非告訴人所自創，例如「掃描器」、「
      印表機」在英文上之用語為「ＳＣＡＮＮＥＲ」、「ＰＲ
      ＩＮＴＥＲ」之意相同。業經經濟部智慧財產局前開函覆
      本院之92年5月28日智著字第09200033500號函明確說明「
      ‧‧‧２、商標法分：‧‧‧ＬＡＮ  ＴＥＳＴ  或ＮＥ
      ＴＷＯＲＫ  ＣＡＢＬＥ  ＴＥＳＴＥＲ或ＣＡＢＬＥ
      ＴＥＳＴＥＲ等字樣，經查係網路測試器之各種英文譯語
      ，並非註冊商標，故未受商標法保護‧‧‧。３、著作權
      法部分：‧‧‧網路測試器面版上標示之ＬＡＮ  ＴＥＳ
      Ｔ或ＮＥＴＷＯＲＫ  ＣＡＢＬＥ  ＴＥＳＴＥＲ或ＣＡ
      ＢＬＥ  ＴＥＳＴＥＲ均係通用之名詞，依著作權法第9
      條第1項第3款規定，不得作為著作權之標的。」該經智所
      之鑑定報告竟認上開名詞與告訴人產品上所標示者相同，
      而認構成侵害著作權云云，其鑑定顯然不具專業性並有明
      顯之瑕疵，殊無可採。再者，告訴人之網路測試器及其面
      板、底板根本不為著作權保護範圍，縱鑑定部分類似，亦
      不得科以違反著作權法之罪，該鑑定報告不過是受告訴人
      片面委任，收取報酬，所作有明顯瑕疵不具公信力之文件
      ，並不足採為不利於被告之證據。此外，起訴意旨所引證
      人林良弘、邱萬福、陳弘茂為代工面板、模具或塑膠殼協
      力廠商，所證與本案無關。另證人龔明峰、劉常智、張開
      興為禾普公司員工，所證固難免迴護告訴人。因本案起訴
      之網路測試器面板、底板、積體電路布局圖均非著作權保
      護範圍，電路板圖經鑑定並未侵害告訴人著作權，上開證
      人所證即均無足資為不利被告之證據。
七、原審未詳研求，遽認被告乙○○有違法重製他人著作權之著
    作物之犯行，對被告乙○○為有罪之判決，容有未當，自屬
    無可維持。被告乙○○提起上訴，否認犯罪，為有理由，應
    由本院將原判決此部分撤銷改判，諭知被告乙○○無罪之判
    決。另原審諭知被告丙○○無罪部分，檢察官提起上訴略以
    ：被告丙○○任職群克公司董事，且自87年7月13日起至88
    年3月22日、88年3月16日陸續出具同意請款單、退貨單予代
    工之詠訊公司及信昌公司，足見被告丙○○不僅身兼董事，
    亦是實際執行公司業務之人，對從事網路線測試器半成品之
    面板、底板製作而侵害告訴人著作權之犯行，與其夫即被告
    乙○○間有犯意聯絡及行為分擔，指摘原判決諭知被告丙○
    ○無罪為不當。惟查被告丙○○僅負責群克公司文書業務，
    並未介入被告乙○○之工作範圍，經被告乙○○供述在卷（
    見原審卷第19頁），且禾普公司所製作網路線測試器之面板
    、底板、積體電路佈局圖因均非著作，其電路板又與告訴人
    者不同，均已如前述，被告乙○○既不成立著作權法第94條
    、第92條第2項之常業重製罪，被告丙○○當更無成立該罪
    之可言，原審判決丙○○無罪，洵無不當，此部分之上訴，
    核無理由，應予駁回。
八、據上論斷，應依刑事訴訟法第368條、第369條第1項前段、
    第364條、第301條第1項，判決如主文。
本案經檢察官張啟彬到庭執行職務。
中    華    民    國    95    年    12    月    26    日
                  臺灣高等法院刑事第十六庭
                              審判長法  官  葉騰瑞
                                    法  官  吳鴻章
                                    法  官  趙功恆
以上正本證明與原本無異。
如不服本判決，應於收受送達後十日內向本院提出上訴書狀，其
未敘述上訴之理由者並得於提起上訴後十日內向本院補提理由書
（均須按他造當事人之人數附繕本）。
                                    書記官  孫佩琳
中    華    民    國    95    年    12    月    26    日


司法院資訊處製作；財團法人民間司法改革基金會備份。
